【裁判字號】    99,事聲,392
【裁判日期】    991122
【裁判案由】    消債聲明異議
【裁判全文】
臺灣高雄地方法院民事裁定             99年度事聲字第392號
聲  請  人  匯豐（台灣）商業銀行股份有限公司
法定代理人  鄭海泉
聲  請  人  中國信託商業銀行股份有限公司
法定代理人  麥克迪諾馬
聲  請  人  聯邦商業銀行股份有限公司
法定代理人  李憲章
聲  請  人  大眾商業銀行股份有限公司
法定代理人  陳建平
相  對  人  沈顯桐
代  理  人  蔡建賢律師
上列當事人間消債聲明異議事件，異議人不服本院司法事務官民
國99年10月26日所為99年度司執消債更更字第10號更生事件之裁
定處分而聲明異議，本院裁定如下：
  主  文
原裁定廢棄。
  理  由
一、異議意旨略以：
（一）匯豐（台灣）商業銀行股份有限公司（下稱匯豐銀行）部
      分：相對人第一次更生方案之書面決議通知函發文日期為
      民國99年2 月10日，異議人收受期日為99年2 月12日，因
      99年2 月13日至同月21日為國定假日，依民法第122 條其
      他休息日應以其休息日之次日代之之規定，異議人於99年
      2 月25日具狀表示不同意並無逾期回覆之情事。又原裁定
      僅依相對人自行陳報之房地現值計算其扣除有擔保債權後
      之殘值，然債權人陳報之現值是否正確或有低估之虞尚有
      疑義，應由客觀第三人鑑價，並計算正確殘值是否高於無
      擔保及無優先權債權受償總額而有違消費者債務清理條例
      （下稱消債條例）第64條第2 項第3 款清算保障原則以維
      債權人權益。再相對人距法定退休年齡尚有18年，惟相對
      人提出之第二次更生方案（即原裁定所認可之系爭更生方
      案），平均每月僅清償新台幣（下同）7,202 元，難謂已
      盡最大清償誠意，難認公允，爰依法聲明異議等語。
（二）中國信託商業銀行股份有限公司（下稱中國信託銀行）部
      分：第一次更生方案於99年2 月12日送達異議人，異議人
      雖應於同年月22日前確答是否同意，然上開期限適逢國定
      假日，債權人合法送達有實際上困難，且原裁定以部分債
      權人於第一次更生方案已視為同意，故就第二次更生方案
      亦均視為同意不得反覆擬制同意之效力，未給予該部分債
      權人表示意見之機會，於法尚有不合。又相對人之系爭房
      地，依鄰近房地法拍價格估算其價值約為1,825,996 元，
      扣除有擔保債權數額632,211 元，尚餘約1,193,785 元，
      已高於第二次更生方案清償總額，有違消債條例第64條，
      且相對人一面繳納房貸，一面透過更生程序減免無擔保債
      務，難謂公平，相對人應再提高還款金額；再相對人年僅
      47歲並具工作能力，當竭力清償債務，爰依法聲明異議等
      語。
（三）大眾商業銀行股份有限公司（下稱大眾銀行）部分：相對
      人之信用卡提領現金紀錄逾一般生活必要支出，顯屬消債
      條例第134 條第4 款「浪費、賭博或其他投機行為」，卻
      請求銀行減輕債務比例，將其承擔之風險轉嫁債權人，不
      符公平。又相對人前稱97年11月起即失業，其目前職業、
      收入為何，是否可申請低收入戶補助等，均有詳察之必要
      。再相對人之無擔保及無優先權債務總額僅2,654,798 元
      ，如依銀行個別一致性協商機制，以180 期0 利率，月付
      14,749元計算，應有悉數清償之可能，然原裁定逕認可清
      償成數未達三成之系爭更生方案，債權人損失甚大，爰依
      法聲明異議等語。
（四）聯邦商業銀行股份有限公司（下稱聯邦銀行）部分：內政
      部公告之98年度台灣省最低生活費9,829 元，已包含住居
      之費用，故相對人將其每月房貸支出10,000元重覆計列為
      生活必要費用，實非公允，故以相對人每月薪資28,800元
      ，扣除個人生活必要費用後應尚餘18,971元可供清償。又
      縱相對人每月另支出房貸10,000元為合理，則上開最低生
      活費亦應扣除其中「住」之費用，故相對人於支出房貸費
      用後，每月個人必要生活費用應為7,028 元（9,829 ×0.
      715 ＝7,028 ），則相對人每月薪資扣除房貸10,000元、
      必要生活費7,028 元後，尚餘11,772元，均顯高於相對人
      之第二次更生方案每月還款金額7,202 元，原裁定逕認可
      系爭更生方案尚有可議，爰依法聲明異議等語。
二、按，法院得將更生方案之內容及債務人財產及收入狀況報告
    書通知債權人，命債權人於法院所定期間內以書面確答是否
    同意該方案，逾期不為確答，視為同意；同意及視為同意更
    生方案之已申報無擔保及無優先權債權人過半數，且其所代
    表之債權額，逾已申報無擔保及無優先權總債權額之二分之
    一時，視為債權人會議可決更生方案；更生方案經可決者，
    法院應為認可與否之裁定；債務人有薪資、執行業務所得或
    其他固定收入，法院認更生方案之條件公允者，得不經債權
    人會議可決，逕依債務人之聲請或依職權以裁定認可更生方
    案；有下列情形之一者，法院不得為前項之認可：一、債務
    人於七年內曾依破產法或本條例規定受免責。二、有前條第
    一項各款情形之一。三、無擔保及無優先權債權受償總額，
    顯低於法院裁定開始更生程式時，依清算程式所得受償之總
    額。四、無擔保及無優先權債權受償總額，低於債務人聲請
    更生前二年間，可處分所得扣除自己及依法應受其扶養者所
    必要生活費用之數額，消費者債務清理條例第60 條 第1 項
    、第2 項、第62條第1 項、第4 項、第64條第1 、2 項分別
    定有明文。依上開規定，除有上開法條第2 項所列之情形及
    同條例第63條所規定之應不認可更生方案之情形外，法院自
    得斟酌債務人之收入及資力狀況，於兼顧保障債權人之公平
    受償及謀求消費者經濟生活之更生之利益衡量下，依照債務
    人所提出更生方案之還款成數，債務人是否有浪費之情事，
    及債務人實際生活上是否特殊困難時等情狀，以裁定認可債
    務人提出之更生方案。
三、經查：
（一）本件相對人聲請更生事件，前經本院裁定開始更生程序並
      命由本院民事執行處司法事務官進行更生程序，而相對人
      於99年1 月4 日提出每三個月為一期，每期清償18,002元
      ，共32期之第一次更生方案，前經本院99年度事聲字第19
      8 號裁定廢棄後，於99年9 月30日提出每三個月為一期，
      每期清償21 ,600 元，共32期之第二次更生方案，本院司
      法事務官於99年10月7 日，以雄院高99司執消債更更如字
      第10號函通知本件無擔保及無優先債權權人應於文到10日
      內以書面確答是否同意第二次更生方案，並分別於99年10
      月11日送達中國信託銀行、聯邦銀行、匯豐銀行、花旗銀
      行、萬泰銀行、玉山銀行、渣打銀行、大眾銀行、土地銀
      行、國泰世華銀行、勞工保險局，99年10月12日送達澳盛
      銀行（原荷蘭銀行）、華南銀行，有送達證書在卷可稽，
      而中國信託銀行、聯邦銀行、匯豐銀行、花旗銀行、玉山
      銀行、大眾銀行、澳盛銀行、土地銀行、華南銀行、國泰
      世華銀行分別於期限內即99年10月20日、99年10月14日、
      99年10月15日、99年10月15日、99年10月13日、99年10月
      13日、99年10月20日、99年10月14日、99年10月20日、99
      年10月18日表示不同意相對人之第二次更生方案，有各債
      權人陳報狀在卷可憑，萬泰銀行、渣打銀行、勞工保險局
      則迄今均未回覆，揆諸前揭規定，逾期不為確答者應視為
      同意相對人之更生方案，是本件視為同意更生方案之已申
      報無擔保及無優先權債權人數計為3 人，並未逾全體更生
      債權人之半數，其所代表之債權額470,904 元，亦未已逾
      全部已申報無擔保及無優先權總債權額之二分之一，不符
      消債條例第60條第2 項之規定，而不得視為債權人會議可
      決第二次更生方案。原裁定以中國信託銀行、匯豐銀行、
      花旗銀行、玉山銀行、土地銀行前既已於本院通知確答是
      否同意相對人之第一次更生方案時，已因逾期表示不同意
      而依法擬制同意之效力為由，認為其等即便於期限內就相
      對人提高清償金額之第二次更生方案表示不同意，亦應認
      渠等同意第二次更生方案，於法尚有未合，故原裁定以第
      二次更生方案視為經債權人會議可決並裁定認可，尚有未
      洽。
（二）相對人陳報其每月支出為個人生活費用11,696元及房貸
      10,0 00 元，有財產及收入狀況報告書附卷可參，經核內
      政部公告之99年台灣省最低生活費用，平均每人每月最低
      生活費為9,829 元，其中居住支出比例為26.9％，因相對
      人之居住費用已另行列計房貸費用10,000元，則上開所示
      最低生活費應扣除居住支出部分費用，是相對人每月生活
      費用應以7,185 元【計算式：9,829 元－9,829 元×26.9
      ％＝7,185 】為限，始為合理。故相對人每月之生活支出
      應為個人生活費用7,185 元及房貸10,000元。又相對人自
      99年4 月起任職於正昇水電工程有限公司，每月收入約28
      ,800元，有在職證明書、薪資表在卷可稽，則相對人每月
      還款能力應為11,615元（計算式：28,800-7,185-10,000
      ＝11,615），是原裁定重複扣除相對人之居住費用，以致
      影響整體還款成數，對異議人等全體債權人而言，難謂公
      允。
（三）異議人匯豐銀行主張應就相對人之系爭房地進行鑑價，以
      合理評估系爭房地處分後之價值，以免違反消債條例第64
      條第2 項第3 款清算價值保障原則云云。查房地價格如何
      ，牽涉原因眾多，尚難一概而論，本院認為如不動產業經
      客觀公正之專業第三者予以鑑定，該鑑定所獲得之結果，
      原則上即為該不動產之客觀資產價值，又如未經鑑定或無
      任何事證顯示該不動產之客觀價值或主觀價格，本院考量
      土地之公告現值係直轄市或縣（市）政府每年對於轄區內
      土地，經常調查其地價動態而製作，則公告現值應符合當
      年度經濟情勢，故不動產之價值，土地部分以公告現值核
      計，房屋部分以課稅現值計算，應尚可採。本件相對人名
      下之房地公告現值各為894,660 元、231,700 元，合計價
      值為1,126,360 元，有相對人之財產歸屬資料在卷足據（
      消債更卷第14頁）。茲扣除系爭房地尚餘存之抵押債務63
      2,211 元，殘值為494,149 元，顯低於系爭更生方案全體
      無擔保及無優先權債權受償總額691,360 元，並無違反消
      費者債務清理條例第64條第2 項第3 款規定之清算價值保
      障原則之情形。至異議人中國信託銀行雖主張系爭房地之
      價值參酌鄰近不動產拍賣價格認有1,825,996 元云云，然
      其並未提出證據證明系爭房地確有上開價值，是其此部分
      之主張，即不足採。
（四）又異議人雖主張相對人過往使用信用卡消費之情形並非妥
      當，係藉更生程序減輕負債，原裁定非屬公允云云，惟查
      更生方案在於以相對人現有之資力，盡最大能力提出清償
      方案，至於相對人過往之消費情況，僅日後可否免責之判
      斷依據，非為酌定更生方案時所需考量者，故異議人之此
      部份主張，核屬無據。
（五）異議人雖另主張倘依金融機構之一致性協商最佳之方案
      180 期0 利率核算，每期只要攤還14,749元即可悉數清償
      ，然系爭更生方案清償成數未達三成，對債權人損失甚大
      云云。惟查消債條例之目的係為協助經濟生活失敗之國民
      重建信用、重啟經濟生活而制定，藉由更生或清算程序，
      一次性、統合地處理債務人積欠之債務，相對人如符合上
      開法條之規定，向法院聲請更生獲准，債權人即不得以其
      損失是否鉅大為由抗辯，法院亦不得再強令債務人改依銀
      行自行擬定之個別協商一致性方案解決債務，故異議人之
      此部份主張與本件更生方案之認可無涉，其此部分主張，
      亦非可採。
四、綜上所述，本件同意相對人所提第二次更生方案之債權人並
    未過半數，且第二次更生方案確有未能兼衡考量相對人與各
    債權人權益之不當，所定內容亦有失公允，原裁定未見及此
    ，而經予認可，自有未恰。異議人請求廢棄原裁定，為有理
    由，爰依法廢棄原裁定，並由本院司法事務官依法另行審究
    處理。
中    華    民    國    99    年    11    月    22    日
                  民事第四庭    法  官  郭文通
正本係照原本作成。
如對本裁定抗告，須於裁定送達後10日內向本院提出抗告狀。
中    華    民    國    99    年    11    月    22    日
                                書記官  黃琬婷

司法院資訊處製作；財團法人民間司法改革基金會備份。
